臺灣高等法院民事判決
108年度原上字第4號
上  訴  人  金筑生

訴訟代理人  林清漢律師
複 代理 人  侯銘欽律師
            林勵律師  
受 告知 人  第一產物保險股份有限公司桃竹分公司

法定代理人  王振溢
被 上訴 人  楊和成

            楊夢萍
            楊俊華  
            楊俊雄
            楊夢蘭

共      同
訴訟代理人  楊志航律師
複 代理 人  雅蔀恩.伊勇律師
上列當事人間損害賠償事件，上訴人對於中華民國107年12月19
日臺灣桃園地方法院107年度原重訴字第1號第一審判決提起上訴
，本院於110年8月3日言詞辯論終結，判決如下：
    主      文
原判決關於命上訴人給付被上訴人楊和成逾新臺幣陸拾玖萬陸仟
參佰參拾玖元本息，給付被上訴人楊夢萍、楊俊華、楊俊雄、楊
夢蘭逾各新臺幣參拾萬元本息部分，及該部分假執行之宣告，暨
訴訟費用之裁判（除確定部分外）均廢棄。
上開廢棄部分，被上訴人在第一審之訴及假執行之聲請均駁回。
其餘上訴駁回。
第一審（除確定部分外）、第二審訴訟費用，由被上訴人楊和成
負擔百分之十四，被上訴人楊夢萍、楊俊華、楊俊雄、楊夢蘭各
負擔百分之九，其餘百分之五十由上訴人負擔。
    事實及理由
壹、程序部分
    按不變更訴訟標的，而補充或更正事實上或法律上之陳述者
    ，非為訴之變更或追加，民事訴訟法第256條定有明文，此
    於第二審程序亦準用之，為同法第463條所明定。本件上訴
    人上訴理由，就原審判命伊應給付被上訴人之精神慰撫金，
    迭經更正主張為以各新臺幣（下同）60萬元、85萬元、60萬
    元為適當（本院卷第23頁、第276頁、第356頁），就被上訴
    人之被繼承人楊陳玉蘭應負過失責任比例，迭經更正主張為
    40%、50%、40%（本院卷第251頁、第275頁、第356頁），並
    據以更正其上訴聲明。核屬不變更訴訟標的，而更正其法律
    上或事實上之陳述，非為訴之變更或追加，被上訴人亦對其
    更正表示並無意見（本院卷第395頁），併予敘明。
貳、實體部分
一、被上訴人主張：上訴人於民國105年12月23日下午5時47分許
    ，駕駛車牌號碼00-0000號自用小客車（下稱系爭汽車），
    沿桃園市復興區中正路由北向南往台7線方向行駛，行經中
    正路256號前時，疏未注意其左前方有行人楊陳玉蘭（被上
    訴人楊和成之配偶，被上訴人楊夢萍、楊俊華、楊俊雄、楊
    夢蘭之母。以下就各被上訴人分稱其名，合稱被上訴人）由
    東向西方向穿越中正路，仍貿然直行，致系爭汽車撞及楊陳
    玉蘭（下稱系爭事故），楊陳玉蘭因此受有頭部外傷併顱內
    出血之傷害，送醫急救後仍於105年12月24日死亡。楊和成
    因此為楊陳玉蘭支出醫療費3,699元、殯葬費35萬6,180元，
    並受有扶養費20萬6,319元之損害。被上訴人並均因上訴人
    之駕車過失行為而受有精神慰撫金各100萬元之損害，扣除
    被上訴人已領取之強制汽車責任保險金各40萬元後，依侵權
    行為之法律關係，求為命：上訴人應給付楊和成116萬6,198
    元，給付楊夢萍、楊俊華、楊俊雄、楊夢蘭各60萬元，及均
    自刑事附帶民事起訴狀繕本送達翌日起至清償日止，按年息
    5%計算利息之判決，並陳明願供擔保，請准宣告假執行（未
    繫屬本院部分，不予贅述）。
二、上訴人則以：不爭執楊和成醫療費、殯葬費、扶養費之損害
    金額，惟被上訴人請求之精神慰撫金過高，且楊陳玉蘭穿越
    馬路未注意左右來車，就系爭事故之發生或擴大為與有過失
    ，應負40%過失責任等語，資為抗辯。
三、原審判命上訴人應給付楊和成116萬6,198元，給付楊夢萍、楊俊華、楊俊雄、楊夢蘭各60萬元，及均自106年9月2日起至清償日止，按年息5%計算之利息，並准兩造供擔保後為、免假執行，而駁回被上訴人其餘之訴及假執行之聲請。上訴人就其敗訴部分不服，提起一部上訴，上訴聲明：㈠原判決關於命上訴人給付楊和成逾29萬9,719元本息及其假執行部分均廢棄。㈡原判決關於命上訴人給付楊夢萍、楊俊華、楊俊雄、楊夢蘭部分及其假執行部分均廢棄。㈢上開㈠、㈡廢棄部分，被上訴人在第一審之訴及假執行之聲請均駁回。被上訴人答辯聲明：上訴駁回。（原判決駁回被上訴人其餘之訴部分，未據聲明不服，非本院審理範圍）
四、被上訴人主張：上訴人於上開時、地駕駛系爭汽車，未注意
    車前狀況，並隨時採取必要之安全措施，致撞及穿越馬路之
    行人楊陳玉蘭，楊陳玉蘭因而死亡，上訴人上開駕車過失致
    死之行為，經原法院以106年度審交易字第598號刑事判決、
    本院106年度交上易字第432號刑事判決判處有期徒刑6月確
    定，被上訴人為楊陳玉蘭之配偶、子女，為楊陳玉蘭之繼承
    人等情，有起訴書、戶籍謄本、繼承系統表、刑事判決附卷
    可稽（原法院附民卷第4頁至第5頁、原法院桃司調卷第17頁
    至第29頁、原審卷一第56頁至第57頁），並為上訴人所不爭
    執（本院卷第246頁至第248頁），堪信為真實。
五、按因故意或過失，不法侵害他人之權利者，負損害賠償責任
     ；汽車、機車或其他非依軌道行駛之動力車輛，在使用中
    加 損害於他人者，駕駛人應賠償因此所生之損害；不法侵
    害他人致死者，對於支出醫療及增加生活上需要之費用或殯
    葬費之人，亦應負損害賠償責任；不法侵害他人致死者，被
    害人之父、母、子、女及配偶，雖非財產上之損害，亦得請
    求賠償相當之金額，民法第184條第1項前段、第191條之2前
    段、第192條第1項、第194條分別定有明文。上訴人駕車過
    失致楊陳玉蘭死亡，被上訴人自得依上開規定，請求上訴人
    賠償損害。經查：
　㈠楊和成主張其受有醫療費3,699元、殯葬費35萬6,180元、扶
    養費20萬6,319元之損害部分，為上訴人所不爭執（本院卷
    第356頁），堪可採信。
　㈡被上訴人主張其受有精神慰撫金各100萬元之損害部分：
　　按精神慰藉金之核給標準固與財產上損害之計算不同，然 
    非不可斟酌雙方身分資力與加害程度，及其他各種情形核 
    定相當之數額（最高法院51年台上字第223號判例參照）。
    是其金額是否相當，自應依實際加害情形與被害人所受之痛
    苦及雙方之身分、地位、經濟狀況等情形決定之。茲審酌被
    上訴人為楊陳玉蘭至親之配偶、子女，因楊陳玉蘭車禍死亡
    ，使圓滿之家庭因此破缺，無法安享天倫之樂，及楊和成為
    小學畢業，現無工作，105年度所得為10萬6,540元，名下有
    房地及汽車；楊夢萍為國中畢業，自營商，每月收入約3 至
    4萬元，105年度所得為4萬1,095元，名下有土地及汽車；楊
    俊華高中畢業，為公務員，105年度所得為90萬8,217元，名
    下有房地數筆；楊俊雄為自營商，105年度收入為34萬6,608
    元，名下有房地及汽車數筆；楊夢蘭為自營商，每月收入約
    3至4萬元，105年度收入為51萬0,861元，名下有汽車1輛；
    上訴人則為大學畢業，原為軍事單位醫護人員，現已退休，
    月領退休金1萬6,331元，105年度收入為23萬4,468 元，名
    下有房地及汽車等情（原審卷一第39頁反面、第44頁反面、
    原法院桃司調卷第15頁至第16頁、個資卷稅務電子閘門財產
    所得調件明細表參照），被上訴人主張其精神慰撫金金額為
    各100萬元，尚屬適當。
　㈢綜上，被上訴人之損害為楊和成156萬6,198元（醫療費3,699
    元＋殯葬費35萬6,180元＋扶養費20萬6,319元＋精神慰撫金100
    萬元）；楊夢萍、楊俊華、楊俊雄、楊夢蘭之損害為精神慰
    撫金各100萬元。復按損害之發生或擴大，被害人與有過失
    者，法院得減輕賠償金額，或免除之，民法第217條第1項定
    有明文。經查，系爭事故發生時，楊陳玉蘭手持拐杖走入車
    道欲穿越馬路，其穿越處是雙黃線缺口處乙節，業經原審勘
    驗現場監視器光碟屬實（原審卷一第36頁反面），而桃園市
    政府車輛行車事故鑑定會鑑定意見、桃園市車輛行車事故鑑
    定覆議委員會鑑定覆議意見亦均認定楊陳玉蘭未充分注意左
    右無來車小心穿越馬路，有違道路交通安全規則第134條第6
    款規定，為肇事次因，上訴人駕駛汽車未注意車前狀況，為
    肇事主因（本院卷第238頁至第241頁、第300頁至第302頁）
    。茲審酌汽車本即有相當之重量，行進中之車輛因有相當之
    速度，更容易對他人造成危險，駕駛車輛之人應較行人負有
    更高之注意義務，及上訴人、楊陳玉蘭各自過失態樣、程度
    ，認應依序負擔70%、30%之過失責任，依上開過失比例減輕
    上訴人之賠償金額後，被上訴人得請求上訴人賠償之金額為
    楊和成109萬6,339元（156萬6,198元×70%＝109萬6,339元，
    元以下四捨五入），楊夢萍、楊俊華、楊俊雄、楊夢蘭各70
    萬元（100萬元×70%＝70萬元）。　
  ㈣復按保險人依本法規定所為之保險給付，視為被保險人損害
    賠償金額之一部分；被保險人受賠償請求時，得扣除之，強
    制汽車責任保險法第32條定有明文。兩造不爭執被上訴人因
    系爭事故已領取強制汽車責任保險理賠金各40萬元（原審卷
    一第48頁反面、原法院桃司調卷第61頁至第62頁、本院卷第
    356頁），扣除後被上訴人可請求上訴人賠償之金額，為楊
    和成69萬6,339元（109萬6,339元－40萬元＝69萬6,339元），
    楊夢萍、楊俊華、楊俊雄、楊夢蘭各30萬元（70萬元－40萬
    元＝30萬元）。
六、綜上所述，被上訴人依侵權行為之法律關係，請求上訴人給
    付楊和成69萬6,339元，給付楊夢萍、楊俊華、楊俊雄、楊
    夢蘭各30萬元，及均自刑事附帶民事起訴狀繕本送達翌日即
    106年9月2日（送達證書見原法院附民卷第9頁）起至清償日
    止，按年息5%計算之利息部分，洵屬有據，應予准許；逾此
    部分之請求，為無理由，應予駁回。從而原審就超過上開應
    予准許部分（除確定部分外），為上訴人敗訴之判決，自有
    未洽，上訴意旨指摘原判決此部分不當，求予廢棄改判，為
    有理由，爰由本院廢棄改判如主文第二項所示。至於上開應
    准許部分，原審為上訴人敗訴之判決，並無不合。上訴人仍
    執陳詞，指摘原判決此部分不當，求予廢棄改判，為無理由
    ，應駁回其上訴。
七、本件事證已臻明確，兩造其餘之攻擊或防禦方法及所用之證
    據，經本院斟酌後，認為均不足以影響本判決之結果，爰不
    逐一論列，併此敘明。
八、據上論結，本件上訴為一部有理由、一部無理由，依民事訴
    訟法第450條、第449條第1項、第79條，判決如主文。
中　　華　　民　　國　　110 　年　　8 　　月　　24　　日
                  民事第三庭    
                        審判長法  官  王怡雯
                              法  官  何君豪     
                              法  官  徐淑芬 
正本係照原本作成。
被上訴人等5人合併上訴利益額逾新臺幣150萬元、上訴人如不服
本判決，應於收受送達後20日內向本院提出上訴書狀，其未表明
上訴理由者，應於提出上訴後20日內向本院補提理由書狀（均須
按他造當事人之人數附繕本）上訴時應提出委任律師或具有律師
資格之人之委任狀；委任有律師資格者，另應附具律師資格證書
及釋明委任人與受任人有民事訴訟法第466條之1第1項但書或第2
項所定關係之釋明文書影本。如委任律師提起上訴者，應一併繳
納上訴審裁判費。
中　　華　　民　　國　　110 　年　　8 　　月　　24　　日
　　　　　　　　　　　　　    書記官  鄭兆璋